臺灣高等法院民事判決　九十年度家上字第一六七號
　　　上　訴　人　乙○○
　　　訴訟代理人　黃鈺華律師
　　　　　　　　　彭上華律師
　　　被　上訴人　甲○○
　　　訴訟代理人　王如玄律師
　　　　　　　　　謝幸伶律師
右當事人間離婚事件，上訴人對於中華民國九十年五月十日臺灣臺北地方法院八十九
年婚字第四八八號第一審判決提起上訴，本院判決如左：
　　　主　　　文
上訴駁回。
第二審訴訟費用由上訴人負擔。
　　　事　　　實
甲、上訴人方面：
壹、聲明：
一、原判決廢棄。
二、被上訴人在第一審之訴駁回。
貳、陳述：除引用原判決書之記載外，補稱：
一、本案重點在於兩造間之生活情況，客觀上並未達到「動搖夫妻共同生活，致夫妻
　　已喪失維持婚姻之意欲」程度。
二、本件情形，縱使有重大事由存在，該等事由發生，被上訴人亦非全無過失（其過
　　失應重於上訴人）。
三、上訴人並未干涉被上訴人之宗教信仰，亦未稱其信仰宗教已達「迷信」之程度。
　　兩造係因「家用」問題而發生爭吵，而發生爭吵之原因，應係可歸責於被上訴人
　　或由被上訴人負大部分責任。
四、造成兩造之間無法有效溝通之最大原因，乃係有關被上訴人名下碧悠電子股份有
　　限公司股票之歸屬問題。被上訴人提起本件離婚訴訟之目的係欲將前揭碧悠股票
    據為己有，亦即其目的係為「錢」，而非兩造間有何不適宜繼續共同生活之間題
    。
參、證據：除引用原審立證方法外，補提：股票情形明細表、家庭費用專戶明細表、
    被上訴人所提八十八年家庭生活費用支出明細表、上訴人存摺及電費收據影本、
    美國安泰人壽之健康聲明書及團體保險健康告知書影本、被上訴人所購買基金之
    種類及數量表、被上訴人所購買股票之種類及金額表、被上訴人彰化銀行大安分
    行帳戶各月存款餘額表、上訴人寫給被上訴人之信籤影本、彰化銀行所提供之八
    十七至八十九年活期存款明細分類帳、被上訴人整理做成之股票紀錄影本、張守
    積之親筆信、常青國際法律事務所九十一年四月二十三日所發之和解方案影本、
    上訴人於九十一年五月三日回覆信影本、上訴人於九十一年五月四日給被上訴人
    之信影本、碧悠電子股份有限公司股東持有股份明細表影本、美國安泰人壽保險
    股份有限公司台灣分公司九十一年一月二十九日函影本、八十八年帳冊節錄影本
    、台灣台北地方法院九十年度訴字第五二五六號民事判決書影本、律師函影本、
　　被上訴人申報持股變動情形申報書影本。並聲請向萬通商業銀行總行信託部、美
　　國安泰人壽保險股份有限公司台灣分公司、彰化銀行大安分行、寶來證券股份有
　　限公司及中山醫院等函查相關資料及聲請傳訊證人張貞蓮、張守積、張采昀。
乙、被上訴人方面：
壹、聲明：上訴駁回。
貳、陳述：除引用原判決書之記載外，補稱：
一、上訴人於原審自認：「自八十一年起兩造就無房事」、「我也不滿意這十年來的
　　生活」，於　鈞院卻反口稱：兩造於八十八年間仍有房事，並以被上訴人帳冊上
　　載有購買避孕藥為證。實則：被上訴人因右側卵巢邊緣惡性漿液囊腫及子宮內
    膜異位症，而於八十七年十月十日進行剖腹探查手術，術後遵醫囑繼續服用Lado
    gal（中譯：療得高），至八十八年二月間，醫生建議改服較和緩之Nordiol（中
    譯：諾定偶），三個月後即八十八年五月間，再於醫生建議下改用更輕微之Nord
    ette（中譯：娜迪錠），至八十九年四月復改以更和緩之藥劑迄今。前開各藥
    除療得高為醫師處方藥外，在藥局均為極常見之避孕藥，具有減低患上子宮內膜
    異位症、卵巢囊腫、卵巢癌等疾病之可能性，若被上訴人赴中山醫院看診，除須
    花費部分負擔二百五十元外，更須費時等候，而自行赴藥局購買每盒僅五十五元
    ，故被上訴人問明醫生後始逕至藥局購買，並依上訴人之規定詳實載於家用帳冊
    中。上訴人對被上訴人的惡性囊腫及術後狀況非但不予關心，還拿手術後必經之
    服藥過程（約須五年觀察是否復發），在訴訟上大作文章，實令被上訴人心寒，
    亦顯見上訴人不聞不問的態度，在其主觀上已無維繫婚姻之意欲。
二、本件訴訟起訴以來迄今二年有餘，「除了母親搬到我房間睡的事以外，其他的並
　　沒有什麼不同」（詳見九十年十二月五日筆錄第九頁），顯見上訴人對待被上訴
　　人的態度並未改變，仍是不理不睬，視為陌路，則其聲稱伊已搬回主臥房等，不
　　過為訴訟上虛假矯飾之作法罷了！
三、因本案爭點在於上訴人因排斥、不尊重被上訴人之宗教，而以不說話、不同房、
　　不同車等方式抵制被上訴人，致使雙方雖名為夫妻，實與陌路無異，而非上訴人
　　所稱股票、家用等財務問題。且被上訴人其後亦遵諭提出帳冊原本，然上訴人迄
　　今只指出於八十八年八月、十一月間購買避孕藥可證雙方仍有夫妻之實（惟此並
　　非事實）外，其餘均無意見，顯見伊稱「被上訴人所記家用帳冊與所述不符」或
　　「此帳冊自始不存在」等，全係臆測，毫無可採。
四、至上訴人其餘指控更突顯兩造婚姻已生嚴重障礙，且使兩造已冷若水之婚姻關係
　　驟降至冰點以下，而難期繼續維持。
參、證據：除引用原審立證方法外，補提：記帳本節本、原審八十九年八月二十八日
    開庭報到單影本、被上訴人八十八、八十九年度綜合所得稅結算申報書影本。
　　　理　　　由
一、被上訴人主張：兩造於民國六十六年十二月廿九日結婚，婚後被上訴人仍為職業
　　婦女，相繼育有二女張采昀、張采芹（現均已成年）。被上訴人於婚姻關係存續
　　中，自六十九年起，不惜放棄個人興趣及在外職業，專心家庭及撫育子女，原期
　　婚姻係以夫妻共同生活為目的，彼此互信互重、相互協力，以保持共同生活之圓
　　滿、安全及幸福。惟好景不常，因上訴人許多女姓朋友，時常打電話來家裡，其
    頻繁之程度，令被上訴人心情頗不平靜，長期下來，雙方生活豪無互動，於是被
　　上訴人於八十年三月三十一日受洗成為基督徒。惟(1)、自被上訴人受洗之日（八
    十年三月三十一日）起，上訴人即拒絕與被上訴人同房，二人雖住於同一屋簷，
    但上訴人從不與被上訴人說話，萬不得已有事只透過女兒傳達，當被上訴人有事
    欲與之溝通時，上訴人不是不加理睬，就是起身避往其他房間，此種情形從被上
    訴人受洗後迄今不曾有所改變。日前，女兒與上訴人談話時，上訴人亦堅決表示
    只要被上訴人身為基督徒一天，伊便一天不與之交談，長期下來，雙方徒具夫妻
　　之名，早已無夫妻之實。(2)、自被上訴人受洗日起至今，上訴人便不按月給付家
　　用，即使有拿錢回來，也只會交給女兒，並常向外人提及每月已經供給家用十萬
　　元，被上訴人應該要很滿足才對；從八十二年起迄今規定被上訴人所有大大小小
　　的支出都必須記帳，而且每一年年初，上訴人就會交給被上訴人一本日記帳，規
　　定每一筆開銷、花費，不管金額多寡都要弄得清清楚楚，被上訴人也都按步就班
　　，照著上訴人的規定在做，但上訴人仍然不滿意。經被上訴人核對每年家用扣除
　　孩子學雜費、補習費、家庭醫療保險、購買及維修家電、禮金、旅遊、衣飾、稅
　　款、書報雜誌外，每個月的生活費大約四萬元左右，這對一個四口之家而言，並
　　不算浪費、奢華，但上訴人曾二度挑剔被上訴人用錢揮霍，甚至規定各項不准列
　　為家庭開銷的支出，致使被上訴人心生恐懼、擔心老年無依，故自八十七年三月
　　廿六日起便到安泰人壽上班。(3)、自八十年春節後至今，上訴人從不回岳家探訪
　　，且向其母說岳父母瞧不起他；被上訴人雖身為基督徒，但仍會到婆家準備祭祖
　　，自己也會拿香祭拜，因為被上訴人認為所謂信仰並不是在乎這些外在的形式，
　　然而被上訴人的努力、付出，卻沒有得到上訴人及其家人的認同。上訴人母親還
　　對被上訴人說「要認命忍耐，如果你有男人就放妳走，但如沒有就不應該不慮及
　　孩子的想法、面子，而提出離婚」。但自受洗迄今，已經超過九年，夫妻生活毫
　　無互動。兩造分房已逾九年，雖住於同一屋簷，但卻因上訴人的態度，而形同陌
    路，實已達任何處於被上訴人相同境況下之人，均已喪失維持婚姻意欲之程度，
    爰依民法第一千零五十二條第二項之規定，請求裁判離婚。
　　上訴人對兩造係夫妻及兩造於婚姻中有溝通不良與同居生活發生障礙之情不爭執
　　，惟辯以：（一）兩造間之生活情況，客觀上並未達到「動搖夫妻共同生活，致
　　夫妻已喪失維持婚姻之意欲」程度：上訴人並未干涉被上訴人信仰自由，被上訴
　　人嫁與上訴人前，明知上訴人之母（下稱張母）信佛甚篤，仍表明願忍受且可配
　　合祭祖，今因被上訴人信仰基督教，不願幫張母祭祖捻香，令張母不悅而造成上
　　訴人壓力，終致家庭生活緊張，被上訴人明知如此，卻不願事前主動溝通協調，
　　避免上訴人左右為難，上訴人面對其母信仰自由及孝道倫理，又面對被上訴人宗
　　教自由及夫妻感情，在上訴人致力協調此一衝突過程，卻被解成「干涉」被上訴
　　人宗教自由，況上訴人僅對被上訴人熱衷宗教活動之初表達意見，爾後絕對尊重
　　被上訴人之宗教活動，而未再有任何表示，足認並無夫妻共同生活已遭破壞之情
　　。被上訴人個性易激動，涉及被上訴人較易激動的話題（基本上係錢財的問題）
    ，上訴人為避免被上訴人尋鬩爭執，故透過孩子傳話，此情形未達於動搖夫妻共
    同生活程度。兩造於民國八十六年間始未同房，未同房之背景為：被上訴人認為
    每年不少於一百萬元的家用錢不夠，而持續要求增加，而上訴人則希望被上訴人
    記帳，以確定究竟是否夠用。上訴人於被上訴人所提八十八年帳冊發見，伊尚於
    八十八年八月二十五日、同年十一月二十日分別購買避孕藥，足證兩造雖自八十
    六年起分居，仍有「夫妻之實」。又上訴人於被上訴人起訴後，已搬回主臥房，
    易言之，上訴人不願與被上訴人同房之事由已不存在（反而是被上訴人不願與上
    訴人同房），被上訴人自無訴請離婚之權。（二）本件情形，縱使有重大事由存
    在，該等事由發生，被上訴人亦非全無過失（其過失應重於上訴人），茲列出如
    下：(1)、原判決認定被上訴人「就其宗教信仰，本應與被告（即上訴人）坦誠溝
    通，其未能取得被告諒解，亦難謂全無過失」、被上訴人「在家中亦故意不準備
    被告之膳食，不主動與被告進行溝通，外出工作所得完全為己身之養老準備，並
    不提供作為家用，即以本件訴訟中進行和解時所提出之方案，仍以己身之財產保
    障為前提根本」、上訴人與被上訴人「均就婚姻關係之失調難辭其咎」。在在均
    足以顯示被上訴人對婚姻中之齟齬並非毫無責任；其負責程度應重於上訴人。(2)
    、宗教信仰之齟齬：上訴人對被上訴人經常帶教友回家，致上訴人父母親有所抱
    怨及對小孩作息有影響，而提出意見。若雙方因此導致生活上的問題，最關鍵者
    係在於被上訴人是否應該經常將教友帶回家，進行宗教儀式。被上訴人對此部分
    產生之齟齬，應負更重責任。(3)、同居生活之障礙：同房之爭議，顯然起因於前
    述家用錢爭議及被上訴人個性問題等遠因所造成，此等遠因被上訴人顯有較重之
    責任，同房爭議自可歸責於被上訴人，甚為明顯。(4)、被上訴人陳稱上訴人強迫
    渠記帳，實不尊重伊；又稱伊自八十四年起已記帳，卻遲未提出帳冊原本。而在
    一審時，上訴人即要求伊提出帳冊原本，雖被上訴人就八十八年家用帳目已提出
    書面，然系爭家用帳冊卻拖了近兩年，遲至九十一年三月二十日鈞院開庭時，方
    才提出該九本帳冊，此一遲延非謂不久，而啟人疑竇，令人質疑「伊所記家用帳
    冊與所述不符」或「此帳冊自始不存在」。(5)、被上訴人惡意占有上訴人之父（
    即張守積，以下簡稱張父）以其名義登記之所有碧悠電子公司之股票，不願返還
    真正所有權人張守積，被上訴人提起本件離婚訴訟之目的係欲將前揭碧悠股票據
　　為己有，亦即其目的係為「錢」。足見被上訴人將家用錢挪用為買股票、付保險
　　費，甚至挪用伊女兒存款，並向上訴人爭吵家用錢不足。按被上訴人之家用開支
　　，無須支付水電、瓦斯費、電話費，房租（房子為自己所有）及小孩學雜費，以
　　一年百萬元左右之金額，維持一家四口人之生活費，係綽綽有餘，否則怎有餘力
　　買股票、基金與保險等，可見被上訴人所言上訴人未給足生活費，致其生活困頓
　　，全係謊言。故兩造即使有同居障礙，亦係被上訴人平日對上訴人與其家人並無
　　尊重態度所致，雖上訴人致力與伊溝通，仍無法解決，此障礙實不可歸責於上訴
　　人，被上訴人顯然無權請求離婚等語。
　　（原審為上訴人敗訴之判決，上訴人提起上訴。）
二、被上訴人主張兩造為夫妻關係現仍存續中，業據提出戶籍謄本為證，且為上訴人
    所不爭執，堪認為真正。
三、被上訴人主張其於八十年三月三十一日受洗成為基督徒。惟(1)、自被上訴人受洗
    之日起，上訴人即拒絕與被上訴人同房，二人雖住於同一屋簷，但上訴人從不與
    被上訴人說話，萬不得已有事只透過女兒傳達，當被上訴人有事欲與之溝通時，
    上訴人不是不加理睬，就是起身避往其他房間，此種情形從被上訴人受洗後迄今
    不曾有所改變。日前，女兒與上訴人談話時，上訴人亦堅決表示只要被上訴人身
    為基督徒一天，伊便一天不與之交談，長期下來，雙方徒具夫妻之名，早已無夫
　　妻之實。(2)、自被上訴人受洗日起至今，上訴人便不按月給付家用，即使有拿錢
　　回來，也只會交給女兒，並常向外人提及每月已經供給家用十萬元，被上訴人應
　　該要很滿足才對；從八十二年起迄今規定被上訴人所有大大小小的支出都必須記
　　帳，而且每一年年初，上訴人就會交給被上訴人一本日記帳，規定每一筆開銷、
　　花費，不管金額多寡都要弄得清清楚楚，被上訴人也都按步就班，照著上訴人的
　　規定在做，但上訴人仍然不滿意。經被上訴人核對每年家用扣除孩子學雜費、補
　　習費、家庭醫療保險、購買及維修家電、禮金、旅遊、衣飾、稅款、書報雜誌外
　　，每個月的生活費大約四萬元左右，這對一個四口之家而言，並不算浪費、奢華
　　，但上訴人曾二度挑剔被上訴人用錢揮霍，甚至規定各項不准列為家庭開銷的支
　　出，致使被上訴人心生恐懼、擔心老年無依，故自八十七年三月廿六日起便到安
　　泰人壽上班。(3)、自八十年春節後至今，上訴人從不回岳家探訪，且向其母說岳
　　父母瞧不起他；被上訴人雖身為基督徒，但仍會到婆家準備祭祖，自己也會拿香
　　祭拜，因為被上訴人認為所謂信仰並不是在乎這些外在的形式，然而被上訴人的
　　努力、付出，卻沒有得到上訴人及其家人的認同。上訴人母親還對被上訴人說「
　　要認命忍耐，如果你有男人就放妳走，但如沒有就不應該不慮及孩子的想法、面
　　子，而提出離婚」。但自受洗迄今，已經超過九年，夫妻生活毫無互動。兩造分
    房已逾九年，雖住於同一屋簷，但卻因上訴人的態度，而形同陌路，實已達任何
    處於被上訴人相同境況下之人，均已喪失維持婚姻意欲之程度，爰依民法第一千
    零五十二條第二項之規定，請求裁判離婚。上訴人則抗辯兩造間之生活情況，客
    觀上並未達到「動搖夫妻共同生活，致夫妻已喪失維持婚姻之意欲」程度；本件
    情形，縱使有重大事由存在，該等事由發生，被上訴人亦非全無過失（其過失應
    重於上訴人），被上訴人顯然無權請求離婚等語。經查：
１、按有民法第一千零五十二條第一項各款規定以外，難以維持婚姻之重大事由者，
　　夫妻之一方得請求離婚，同法條第二項定有明文。至於是否有難以維持婚姻之重
    大事由，其判斷標準為婚姻是否已發生破綻而無回復之希望，此不可僅由原告已
    喪失維持婚姻意欲之主觀面加以認定，而應依客觀的標準，即難以維持婚姻之事
    實，是否已達於倘處於同一境況，任何人均將喪失維持婚姻希望之程度以決之。
　　概婚姻以夫妻之共同生活為目的，夫妻應以誠摯相愛為基礎，相互尊重、忍讓與
　　諒解，共同建立和諧美滿幸福之家庭，非有足以破壞共同生活或難以維持婚姻之
　　重大事由，夫妻之一方固不得任意訴請離婚；惟若夫妻之誠摯相愛基礎動搖，彼
　　此難以容忍、諒解，無從繼續保持共同生活之圓滿、安全及幸福，而生婚姻之破
　　綻，夫妻之一方即非不得依民法第一千零五十二條第二項規定請求離婚。又同條
    第二項但書規定難以維持婚姻之重大事由應由夫妻之一方負責者，僅他方得請求
    離婚，係為公允而設，故難以維持婚姻之重大事由，夫妻雙方均須負責時，應比
    較衡量雙方之有責程度，僅責任較經之一方，得向責任較重之他方請求離婚，有
    責程度相同時，雙方均得請求離婚，始符公平。
２、查：
(1)、證人張采昀（六十八年生）於原審（九十年二月二十七日）證述「我父親不希望
　　我來開庭，…大約七十九年、八十年開始兩人吵架，一開始為錢開始吵的，大約
　　八十一年開始沒有同房了，因為錢吵，因投資關係吵，最近是為家用吵，我媽媽
　　覺得用錢方面受爸爸控制，可能因為在家常吵架才去信教的，我爺爺奶奶信佛教
　　，我媽媽信教後就沒有拜拜了，是因祭祀問題常吵，因祭祀關係跟奶奶有爭執，
　　其他沒有什麼影響，媽媽也沒有強迫信教，兩人多多少少還有一點，兩人幾乎沒
　　有講話，爸爸怕跟媽媽講話媽媽會有歇斯底里之事發生，所以爸爸才會由我們來
　　傳話，我媽媽不是個亂花錢的人，我媽媽也不是每次都歇斯底里的，我媽媽有時
　　會說希望我爸爸醒過來，我媽媽希望爸爸支持他信基督教。兩造都有互相容忍，
　　但媽媽覺得爸爸容忍不夠。…」（見原審卷第六六頁）。於本院九十年十二月五
　　日證述「（問：請問證人，八十九年八、九月間，爸爸有無說媽媽告訴爸爸不要
　　回來吃飯的事？）有，爸爸有說媽媽她不要他回來吃飯，我有去與媽媽溝通，媽
　　媽說要回來吃飯可以，但要與她說話才可以。」，「（問：爸爸有無說過若媽媽
　　一天信教，爸爸就一天不與媽媽說話？）爸爸以前有說若媽媽一天信教（筆錄誤
　　載為不信教），爸爸就一天不跟媽媽說話，就我的印象父母並沒有直接溝通過，
　　…，我有去問過我父親為什麼，父親說若母親一天信教，父親就一天不跟母親說
　　話。」，「父親在我國二時，就睡在我的房間，因為父親來睡我的房間，我去與
　　妹妹睡。」，「我的奶奶信佛教，以前奶奶在拜拜時我母親會去奶奶家幫忙，但
　　最近幾年我母親比較沒有去奶奶家幫忙。」，「父母親衝突很激烈以後，我母親
　　才去信教，我母親信教之後，他們吵架大都也是為了信教問題在爭吵。」，「我
　　母親信教之後，他們兩人比較沒有講話，他們兩人會透過我們小孩傳話，我不清
　　楚是何人先不講話，但他們對我們的態度並沒有不同。」，「（問：他們兩人之
　　間，有無常常為了家用的事而有衝突？）有，但主要還是為了母親宗教問題而衝
　　突。」，「（問：母親有無抱怨過父親要母親對家用的錢記帳？）有。父親有時
　　會把家用的錢放在記帳本旁邊，有時會把家用錢交給小孩再轉交給母親。」，「
　　（問：為了記帳的事，雙方有無溝通過？）有，但大家都很堅持自己的意見。」
　　，「我母親有抱怨過父親外面有女友的事，但我不知道父親在外面到底有無女友
　　。」，「（問：母親有無試圖去與父親說話？）有，但父親不是直接吵，就是不
　　講話。」，「打離婚官司，父親要搬回房間，但母親不同意，後來母親搬到我的
　　房間去睡。」，「母親在提離婚訴訟後，除了母親搬到我房間睡的事以外，其他
　　的並沒有什麼不同。現在若回奶奶家聚會時，父親都會去，但母親不一定會去，
　　母親偶而去時，他們二人也都是前後去，而很少一起去，至於外婆家的聚會，我
　　父親通常不會去參加，學校的母姐會，父母親他們也不會一起去參加。」（見本
    院卷第一０五至一一二頁）。
(2)、證人張守積（即上訴人之父）證述「我有聽甲○○說是因為他們兩人吵架，所以
　　甲○○才去信教，這樣精神上比較有寄託。」，「在他們搬出去之前，甲○○他
　　有上班，好像搬家之後還有上班，但從何時開始不上班，我不清楚，我對他們的
　　生活情形不清楚。」，「（甲○○問：請問證人，這十幾年來，我們夫妻有無同
    進同出？）他們是有去同一個地方，但他們二人並不是同時到，小孩有時是跟父
    親一起來，有時是跟母親一起來，他們二人同桌吃飯但好像沒有說話。有時候我
    太太叫她來，她也會來家裡，但不是常常來我家裡。」，「我記得在兩造要離婚
    時，乙○○的岳父有罵過乙○○說，平常不會回娘家，現在二人要離婚才要回娘
    家。」（見本院卷第五０至五六頁）。
(3)、證人張貞蓮（即上訴人之姐）證述「我是六十年間結婚，婚後我就搬出去住。」
　　，「（問：被上訴人有無告訴你，她與上訴人不合的原因？）確切的原因我不清
　　楚，但我知道他們常常為了家用錢不夠吵架，…」，「（問：甲○○信教後，有
　　無拜祖先？）她是有回家幫忙，我母親拜得很勤勞，我也不知道我母親是在拜什
　　麼，我母親常常在拜拜，有時我回去時我看到我母親在拜拜，但甲○○她並沒有
　　拈香。」，「我們家人聚會時，甲○○很少出席，若是有十次聚餐，甲○○大概
　　只有出席一次。」，「我知道甲○○參加靈糧堂的唱詩班，…」，「（問：就證
　　人你了解，甲○○參加教會活動，會不會影響她的家庭生活？）應該不會。」，
　　「乙○○不贊成甲○○參加宗教活動，但他並沒有禁止她去。」，「不贊成的原
　　因是因為母親的宗教信仰，甲○○是長媳她需要拜拜，而且我在婚前我有告訴甲
　　○○說我母親信佛很虔誠，我母親不接受別的宗教信仰。在我知道甲○○參加宗
　　教後，我有找過甲○○談過，但我沒有問甲○○參加宗教的原因，不過我有告訴
　　若她參加宗教活動，我母親可能會反對，先生也會有壓力，我有告訴她若是這樣
　　的話很不划得來，另外我本人的女兒也在國外信了教，我有告訴我女兒不要讓外
　　婆知道信教的事。」，「（問：就證人你了解，甲○○信教，是乙○○最反對，
　　還是你母親最反對？）是我母親最反對，我母親有找我去告訴甲○○，叫甲○○
　　不要信教。」，「（問：在甲○○參加宗教活動後，家中聚會時，你有無看出他
　　們二人的態度會有不一樣的地方？）有一點不同，但我以為是因為結婚久了，感
　　覺當然會有所不同。」，「（問：證人是否知道，結婚後甲○○為何不去上班？
　　是為了小孩。」，「（問：最近幾年為何甲○○要去上班？她說錢不夠用。」，
　　「（問：在他們打離婚官司，甲○○有無告訴你，他們是因為家用錢不夠，所以
　　要離婚？）沒有，甲○○告訴我是因為小孩大了，她又與上訴人相處不好，她不
　　願意再與上訴人生活在一起，所以要離婚。」（見本院卷第八二至八九頁）。
(4)、上訴人於本院陳述「（問：為何母親對甲○○信教有意見，不叫乙○○去講，而
　　要張貞蓮去講？）我母親一開始提起時，我有去與甲○○溝通，但甲○○很不高
　　興，但我不知道後來我母親有叫我姐姐去向甲○○談信教的事。」，「（知不知
　　道甲○○參加宗教活動的原因？）在我們結婚四、五年以後，七十年初她就懷疑
　　我有外遇，民國六十九年間她有告訴我她有感染性病，我還叫她洗衣服時要注意
　　衛生，…」，「七十年初，我太太告訴我有一位小姐常打電話到家中騷擾，那時
　　我在中壢上班，後來有一次我太太告訴我說那位小姐要來我們家，…。甲○○她
　　一直懷疑我在外面有女朋友，但主要我們的爭執都是在家用不夠。」（見本院卷
　　第九０頁、九二頁、第九四頁）。被上訴人於原審自承「自八十一年起兩造就無
　　房事，…」（見原審卷第二二頁背面）。
(5)、上訴人於原審提出之答辯狀謂：「惟原告（指甲○○）不知『自省』，反變本加
　　厲整日『沈迷』於宗教」、「被告．．．逕行搬至書房，俟待其『迷途知返』．
　　．．」、「自原告『入迷』宗教以來，造成家庭生活多生齟齬，次序大亂．．．
　　希待原告迷途知返，今其竟『執迷不悟』．．．」等語（見原審卷第二六頁背面
　　、第二七頁）。
(6)、上訴人於被上訴人所記帳冊「南部旅遊一０天，支出一萬二千元」旁，加註「單
　　據明細，自付？」另於該帳冊上加註「１、任何王家禮金─自付。２、金、銀─
　　配載物。３、旅遊費？均需明細收據，否則自付，所有開支牽涉一絲絲教會人、
　　事物均"自付"。三日內補回。」等語（見原審卷第一四頁、第二七頁、第一一三
　　頁）。
(7)、依上述證人、上訴人所述及上訴人提出之書狀、上訴人於被上訴人帳冊上之註記
　　等情觀之，堪認：兩造於婚後，因被上訴人甲○○疑上訴人乙○○有女友及家用
　　問題等而生激烈爭執，被上訴人乃轉向宗教尋求寄託。惟因上訴人之母篤信佛教
　　，不欲見被上訴人信仰基督教，上訴人之母乃經由上訴人之姐張貞蓮欲勸阻被上
　　訴人信仰基督教，但被上訴人仍於八十年三月間受洗成為基督徒。上訴人因而對
　　被上訴人採不說話、不同房、不與被上訴人娘家來往，並要求被上訴人對其娘家
　　人情世故往來之禮金均由被上訴人自行負擔，被上訴人參與教會之任何費用亦由
　　被上訴人自付之態度。上訴人對被上訴人之試圖直接溝通，亦係採「不是直接吵
　　，就是不講話」』之態度。本件訴訟中，上訴人雖搬回主臥房，被上訴人則認上
　　訴人此舉係應付訴訟，而搬至其女張采昀房間，除此之外，兩造相處之情並無改
　　變。是被上訴人主張因其受洗成為基督徒後，兩造近十年未實質上共營夫妻間同
　　居之生活乙節，應堪認為真正。
３、
(1)、上訴人以自被上訴人所提八十八年帳冊發見，被上訴人尚於八十八年八月二十五
　　日、同年十一月二十日分別購買避孕藥之情，主張足證兩造雖自八十六年起分居
　　，仍有「夫妻之實」云云（見本院卷第二三四頁）。
(2)、被上訴人則稱其因右側卵巢邊緣惡性漿液囊腫及子宮內膜異位症，而於八十七年
　　十月十日進行剖腹探查手術，術後遵醫囑繼續服用Ladogal（中譯：療得高），
　　至八十八年二月間，醫生建議改服較和緩之Nordiol（中譯：諾定偶），三個月
    後即八十八年五月間，再於醫生建議下改用更輕微之Nordette（中譯：娜迪錠）
    ，至八十九年四月復改以更和緩之藥劑迄今。前開各藥除療得高為醫師處方藥
    外，在藥局均為極常見之避孕藥，具有減低患上子宮內膜異位症、卵巢囊腫、卵
    巢癌等疾病之可能性，若被上訴人赴中山醫院看診，除須花費部分負擔二百五十
    元外，更須費時等候，而自行赴藥局購買每盒僅五十五元，故被上訴人問明醫生
    後始逕至藥局購買，並依上訴人之規定詳實載於家用帳冊中等語。
(3)、查被上訴人確於八十七年間十月十日因上述病情進行手術，術後遵醫囑服用藥物
　　，有中山醫院九十一年六月二六日（91）山醫總字第０二四六號函檢附之被上訴
　　人就診病歷資料可稽（見本院卷第二五一頁至二六五頁）。從而被上訴人所述其
　　因為治療而自行購買避孕藥乙節，核與情理無違而堪採信。上訴人於原審自承兩
　　造自八十一年起即未有房事（見原審卷第二二頁背面），惟於被上訴人提出帳冊
　　，發現被上訴人曾有購買避孕藥情事，即改口稱兩造仍有「夫妻之實」。依此情
　　形觀之，亦堪認上訴人未曾關心被上訴人，其主觀上並無維繫兩造婚姻之意欲。
４、
(1)、上訴人抗辯兩造係因「家用」問題而發生爭吵，並以其幾乎每月均給予被上訴人
　　家庭生活費十萬元，而被上訴人無須支付家庭之水、電、瓦斯、電話費等必要開
　　銷，被上訴人顯係挪用上訴人給予之生活費用購買股票；並未經上訴人之同意，
　　挪用家庭生活費，支付其以上訴人、二名女兒及被上訴人本人為被保險人，被上
　　訴人為要保人，分別向美國安泰人壽保險公司投保之保費；又被上訴人挪用兩造
　　女兒張采昀、張采芹於彰化銀行大安分行之存款（歷年之壓歲錢）高達一百一十
　　三萬三千二百十二元，並無交待等情，主張兩造婚姻破裂，應係可歸責於被上訴
　　人或應由被上訴人負大部分責任云云。
(2)、查證人張采昀證述「父母親衝突很激烈以後，我母親才去信教，我母親信教之後
　　，他們吵架大都也是為了信教問題在爭吵。」，「（問：他們兩人之間，有無常
　　常為了家用的事而有衝突？）有，但主要還是為了母親宗教問題而衝突。」已如
　　上述，是堪認被上訴人受洗為基督徒後之十年，兩造主要爭執在於「信教」而非
　　「家用」，上訴人欲以被上訴人「家用」不當，認兩造爭執係可歸責於被上訴人
　　或被上訴人應負較重之責，為不可採。又上訴人認被上訴人管理「家用」不當，
　　致雙方起爭執，惟被上訴人提議由上訴人自行管理「家用」，上訴人當庭曾予同
　　意（見本院卷第一七八頁），嗣又以家務內容十分細瑣，建議是否協商出一具體
　　數字，仍由其按月支付而拒絕由其自行管理「家用」（見本院卷第二一０頁）。
　　是顯上訴人亦認管理「家用」並非易事，則其以係被上訴人管理「家用」不當，
　　致兩造婚姻破裂，此乃可歸責被上訴人云云，益非可採。
(3)、況上訴人於本院聲請向(1)、安泰人壽保險公司客服部查以被上訴人甲○○為要保
　　人所訂之保險契約、繳納之保險費及以乙○○為被保險人之保險契約等。(2)、彰
　　化銀行大安分行查甲○○銀行帳戶進出情形。(3)、萬通商業銀行信託部查甲○○
　　購買股票、基金數量、時間等。(4)、寶來證券公司查甲○○購買股票及基金之數
　　量、時間、價格等（見本院卷第五八頁九十年十月十二日聲請狀、本院卷第一八
　　一頁九十一年四月十七日聲請狀、本院卷第二四一頁九十一年六月四日聲請狀）
　　。
　　經查：(1)、被上訴人係於八十八年九月六日起向萬通商業銀行申購海外基金，於
　　八十九年五月二日將其所持有各種基金之單位數全部贖回有該銀行總行信託部九
　　十一年元月二十五日信營字第三十六號函及附件可稽（本院卷第一三八、一三九
　　頁）。(2)、被上訴人於八十六年二月二十八日在寶來證券股份有限公司和平分公
　　司開立證券交易帳號，有該公司九十一年四月二十五日（九一）寶經和平字第三
　　七三九號函及附件可按（見本院卷第一九九頁）。(3)、被上訴人甲○○以其本人
　　投保個人壽險、團體保險，並在員工團體保險中，另為家屬乙○○、張采昀、張
　　采芹、王鳳德（甲○○之父）、王浦元貞（甲○○之母）投保團體保險，又甲○
　　○所為員工及眷屬之保險費係按月由甲○○的薪資（甲○○為安泰人壽受雇人）
　　中直接扣除有美商美國安泰人壽保險股份有限公司台灣分公司函可按（見本院卷
　　第一四一頁、二四七頁）。由上述資料觀之，亦難認被上訴人將「家用」用於不
　　正當之途而致家用不足，兩造因而起爭執。
５、上訴人復以上訴人之父張張守積於七十一年間購入碧悠股票二萬五千餘股，以被
　　上訴人名義向公司登記迄今，日後逐年因增資及其他原因配股，迄今登記於被上
　　訴人名下之碧悠股票共五十一萬六千九百五十股，被上訴人於八十九年六月間向
　　中國信託商業銀行股務代理部分要求更換印鑑，於八十九年十一月十五日將碧悠
　　公司八十八年盈餘分配之四萬二千七百二十三股股票領走，並於八十九年十一月
　　十七日及九十年三月五日二次申報轉讓股票，又於九十年八月三日將八十九年之
　　現金股利二十三萬四千九百六十七元領走，於九十年八月二十九日將八十九年盈
　　餘分配之四萬六千九百九十五股領走，經張守積訴請甲○○返還股票共八萬九千
　　七百一十八股及二十三萬四千九百六十七元，獲第一審勝訴判決（原法院九十一
　　年六月十二日九十年度訴字第五二五六號），被上訴人甲○○仍於九十一年七月
　　二四日申報賣出八萬八千股，足證被上訴人提起本件離婚訴訟目的係欲將系爭碧
    悠股票據為己有，而非兩造間有何不適宜繼續共同生活之問題云云。
　　查上訴人於被上訴人八十年三月間受洗成為基督徒後，即對被上訴人採不聞問、
　　不溝通之態度，已如上述。系爭碧悠股票，依上訴人主張係張守積於七十一年間
　　購入，若被上訴人係為圖系爭碧悠股票而與上訴人激烈衝突，則衡諸情理，被上
　　訴人應非遲至八十九年六月間始聲請更換印鑑，而得以領取配股股票、股利。從
　　而，上訴人此部分抗辯亦非可採。雖被上訴人於八十九年六月間變更印鑑以領取
　　股票、股利，惟查被上訴人於八十九年四月間即委請律師函請上訴人就兩造婚姻
　　事宜商談，而未遭上訴人置理，被上訴人於八十九年五月二十二日提起本件請求
　　判決離婚之訴，系爭股票既登記為被上訴人名義，於法院判決確定其真正權利人
　　之前，尚難認被上訴人之舉即非法所不許，是自無從以被上訴人變更印鑑以領取
　　其名義之股票、股利之情而認其應就兩造婚姻之破綻應負較重之責。
６、綜上所述，被上訴人受洗成為基督徒後，兩造近十年彼此已不再直接溝通，且未
　　實質上共營夫妻間同居之生活，客觀觀之，顯已產生不可彌補之破綻而難以維持
    婚姻。究其原因，無論係上訴人未能尊重被上訴人之信仰，抑被上訴人受洗前未
　　能與上訴人坦誠溝通，取得上訴人諒解；或上訴人未能切實體諒配偶持家之辛勤
　　，勉強被上訴人凡事記帳，家庭財務上未能適度尊重被上訴人立場，致使被上訴
　　人有受鄙視被忽略之痛，因而哀傷心死，在家中亦故意不準備上訴人之膳食。兩
    造婚姻關係之所以發生破綻，誠非一朝一夕所致，其關鍵在於兩造欠缺繼續營造
　　及維護情感關係之意願及行動，而其主因乃上訴人採「被上訴人信教一天即一天
　　不跟被上訴人說話」及上訴人對被上訴人之主動溝通採「不是直接吵，就是不講
　　話。」之態度，上訴人既已封塞溝通之途，且不曾思索解決之道及有任何具體維
　　繫婚姻之舉措，顯兩造間有難以維持婚姻之重大事由，應由上訴人負較重之責，
　　被上訴人既負較輕之責任。
四、從而，被上訴人依民法第一千零五十二條第二項規定為本件請求，於法即無不合
　　，應予准許。原審判准被上訴人與上訴人離婚，並無違誤。上訴意旨指摘原判決
　　不當，求予廢棄，為無理由，應予駁回。
五、本件事證已明，兩造其餘攻擊防禦方法，經核與本判決之結果不生影響，爰不一
　　一論述。
六、據上論結：本件上訴為無理由，依民事訴訟法第四百四十九條第一項、第七十八
　　條，判決如主文。
中　　　華　　　民　　　國　　九十一　　年　　　十　　　月　　 八　　   日
  　　　　　　　　　　　　　　　臺灣高等法院民事第十一庭
                                          審判長法  官　吳  景  源
                                                法　官　連  正  義
                                                法　官　滕  允  潔
右正本係照原本作成。
如不服本判決，應於收受送達後二十日內向本院提出上訴書狀，其未表明上訴理由者
，應於提出上訴後二十日內向本院補提理由書狀（均須按他造當事人之人數附繕本）
上訴時應提出委任律師或具有律師資格之人之委任狀；委任有律師資格者，另應附具
律師及格證書及釋明委任人與受任人有民事訴訟法第四百六十六條之一第一項但書或
第二項（詳附註）所定關係之釋明文書影本。
中　　　華　　　民　　　國　　九十一　　年　　　十　　　月　　　八　　　日
　　　　　　　　　　　　　　　　　　　        　書記官  邵  淑  津
附註：
民事訴訟法第四百六十六條之一（第一項、第二項）：
對於第二審判決上訴，上訴人應委任律師為訴訟代理人。但上訴人或其法定代理人具
有律師資格者，不在此限。
上訴人之配偶、三親等內之血親、二親等內之姻親，或上訴人為法人、中央或地方機
關時，其所屬專任人員具有律師資格並經法院認為適當者，亦得為第三審訴訟代理人
。
